【裁判字號】    91,簡上,120
【裁判日期】    920225
【裁判案由】    給付借款
【裁判全文】
臺灣高雄地方法院民事判決  九十一年度簡上字第一二○號
    上  訴  人  長圓國際貿易有限公司
    法定代理人  林亨恆
    訴訟代理人  林亨泰
    被上訴人    甲○○
右當事人間請求給付借款事件，上訴人對於中華民國九十一年一月二十八日本院高雄
簡易庭九十年度雄簡字第三○八二號第一審簡易判決提起上訴，本院判決如左：
    主      文
上訴駁回。
第二審訴訟費用由上訴人負擔。
    事實及理由
一、被上訴人起訴主張：緣上訴人於民國（下同）八十七年八月十日經由訴外人周淑
    芬向訴外人周信良借款新台幣（下同）十五萬一千元，雙方約定於八十八年八月
    十日清償，然上訴人屆期竟未依約清償，訴外人周信良乃於九十年四月間將前開
    借款債權讓與被上訴人，並經被上訴人以存證信函將此債權讓與情事通知上訴人
    ，惟幾經催討，上訴人仍拒不清償，爰依民法消費借貸及債權讓與之法律關係，
    請求上訴人償還積欠之借款十五萬一千元，及自起訴狀繕本送達上訴人之翌日起
    至清償日止，按年息百分之五計算之法定遲延利息等語。至上訴人固否認向被上
    訴人借貸系爭十五萬一千元，惟訴外人周淑芬既為上訴人公司之董事，且與上訴
    人訴訟代理人林亨泰同為上訴人公司之實際負責人，則其自得代表上訴人公司向
    訴外人周信良借款。茲由訴外人周淑芬代表上訴人公司向訴外人周信良借貸之系
    爭十五萬一千元既尚未清償，而訴外人周信良又已將該債權讓與被上訴人，則原
    審依據消費借貸、債權讓與之法律關係，判令上訴人應給付被上訴人系爭借款本
    金十五萬一千元，及自九十年十一月一日（即起訴狀繕本送達上訴人之翌日）起
    至清償日止，按年息百分之五計算之遲延利息，其認事用法並無違誤，上訴人提
    起之上訴並無理由，爰聲明請求駁回其上訴。
二、上訴人則辯稱：訴外人周淑芬雖為上訴人公司之會計，然其並未出資，僅為掛名
    股東，嗣因其與被上訴人涉嫌侵占上訴人公司款項達一百六十萬元以上，業經於
    九十年四月二十三日股東臨時會被解除會計職務。未料訴外人周淑芬及被上訴人
    為掩飾渠等侵占罪行，竟不僅共同偽造蓋有已作廢之上訴人公司大小章之借據共
    十二張、本票及支票各乙紙，訴外人周淑芬更因疑與訴外人黃明仁有不正常男女
    關係，而自九十年四月二十三日起即遺棄幼子離家不歸。訴外人周淑芬既僅係上
    訴人公司之會計，並非上訴人公司之代表人，而上訴人又未授權其向他人借款，
    顯見系爭十五萬一千元之借據，乃其與被上訴人共同偽造，況上訴人訴訟代理人
    林亨泰乃上訴人公司之股東，且確實經營上訴人公司，深知上訴人公司業務向來
    處於正常經營狀況，並無借款之必要，茲原審竟誤引公司法第八條之規定，且無
    視於上訴人調查證據之請求，又將言詞辯論終結後所得之台灣銀行大昌分行九十
    一年一月二十五日銀昌營字第○九一Ｂ六○○六八三一號函暨附件引為判決之依
    據，遽憑被上訴人所提出之訴外人周淑芬個人帳戶內一筆十五萬一千元之資料，
    即為系爭十五萬一千元係上訴人經由訴外人周淑芬向訴外人周信良所借得之認定
    ，而判令上訴人應給付被上訴人系爭借款本金十五萬一千元及法定遲延利息，其
    認事用法顯有違誤等語，爰聲明請求將原判決廢棄，該廢棄部分並駁回被上訴人
    第一審之訴及假執行之聲請。
三、被上訴人主張之前揭事實，固據提出訴外人周淑芬出具之借款證明書、高雄郵局
    第三一二八號存證信函暨回執各乙份為證，惟上訴人除不否認曾收受被上訴人寄
    發之前開通知債權讓與之存證信函外，餘則均予否認，並執上開情詞置辯，然查
    ：
  (一)、按證人為當事人之配偶、前配偶、未婚配偶或四親等內之血親、三親等內之姻
      親或曾有此親屬關係者，得拒絕證言；前開之人為證人而不拒絕證言者，得不
      令其具結。民事訴訟法第三百零七條第一項第一款、第三百十四條第二項第一
      款定有明文。訴外人周淑芬、周信良乃分別為被上訴人之兄、妹，此為兩造所
      不爭，是渠等與被上訴人均為旁系二親等血親，依諸上開規定，其於本件為證
      人而不拒絕證言，自得不令其具結，至渠等之證言是否可採，乃法院審酌該證
      言證據力之問題，尚不因法院未令具結，即否定渠等證言之證據能力，是上訴
      人主張如未令訴外人周淑芬、周信良具結，即不得將渠等之證詞引為判決之基
      礎等語，即無可採，先此敘明。
  (二)、系爭十五萬一千元之借款，係訴外人周淑芬以上訴人公司名義向訴外人周信良
      所借得，並由訴外人周信良於八十七年八月十日匯入訴外人周淑芬設於高雄郵
      局二十一支局，帳號○三三○二六之二號帳戶內之情，業據證人周淑芬、周信
      良分別於原審及本院審理證陳明確（分別見原審卷九十年十一月十二日、同年
      十二月十日言詞辯論筆錄，本院卷附勘驗筆錄、九十一年十月十七日言詞辯論
      筆錄），並有被上訴人提出之郵政存簿儲金無摺存款明細表乙紙附於本院卷可
      稽，是被上訴人主張系爭十五萬一千元之借款，係訴外人周淑芬以上訴人公司
      名義向訴外人周信良借得等語，自堪採信。
  (三)、上訴人固辯稱前開被上訴人提出之由訴外人周淑芬出具之借據，乃被上訴人與
      訴外人周淑芬共同偽造的云云，惟上訴人與訴外人周信良間是否有系爭十五萬
      一千元之消費借貸關係存在，尚難僅據該書面即為認定，而應斟酌其他證據方
      法以為認定，茲系爭十五萬一千元係訴外人周淑芬以上訴人公司名義向訴外人
      周信良借貸，既如上述，則本件應再予審酌者，厥為訴外人周淑芬是否有權代
      表上訴人向訴外人周信良借用系爭款項？查：
    1.系爭借據上蓋有借款人即上訴人公司及法定代理人林亨恆印章，而該大小章係
      上訴人公司印鑑章，為簽發支票用，須經上訴人公司允許始可使用，於九十年
      四月二十三日始作廢之情，業經上訴人於本院審理時自陳在卷（見本院九十二
      年二月十三日言詞辯論筆錄），足見前開大小章對上訴人公司之重要性，倘非
      對上訴人公司事務或帳務相當程度之參與，實難任意取得。
    2.上訴人雖稱上開大小章，係於八十八年四月間訴外人周淑芬任職上訴人公司會
      計後，始交由訴外人周淑芬保管語（見同上本院九十二年二月十三日言詞辯論
      筆錄），惟如上訴人九十一年五月二日答辯狀所述，訴外人周淑芬乃掛名股東
      ，又僅係會計，何以會將涉及公司資金往來之印鑑章交由其一人處理？顯見訴
      外人周淑芬於上訴人公司對於業務及帳務之參與，必有相當之程度。再上訴人
      又稱八十八年四月前，該印鑑章均放置於公司，支票之簽發均由公司視其需要
      ，指示訴外人周淑芬簽發，再由上訴人訴訟代理人林亨泰審核等語（見同上言
      詞辯論筆錄），則當時訴外人周淑芬既尚未任職上訴人公司會計，上訴人又何
      必另委託訴外人周淑芬簽發支票，再交由其訴訟代理人林亨泰審核？由此亦見
      ，訴外人周淑芬自上訴人公司成立以來，對於公司會計、資金往來及帳務等事
      項，已非如一般單純之受僱人，而已有相當深入之參與。
    3.再訴外人周淑芬除身為上訴人公司董事，尚擔任訴外人長河行銷有限公司（以
      下簡稱台南長河公司）之董事，此有上訴人公司及台南長河公司變更登記事項
      卡附於本院卷可稽；又上訴人公司董事長固為林亨恆，惟其僅負責上訴人公司
      之業務事項，至於帳務方面則均由上訴人訴訟代理人林亨泰負責之情，亦據上
      訴人法定代理人林亨恆陳明在卷（見本院卷九十一年十月十七日言詞辯論筆錄
      ）；再訴外人周淑芬與上訴人訴訟代理人林亨泰係夫妻關係，而上訴人公司又
      係一家族企業，此亦據上訴人於九十年十一月十二日所提出之答辯狀陳述甚明
      ，而上訴人訴訟代理人於本院審理時復自陳：系爭十五萬一千元係訴外人周淑
      芬個人所借貸，並將之用於台南長河公司並非用於上訴人公司（見本院九十一
      年十月十七日言詞辯論筆錄），是若認上訴人主張訴外人周淑芬於八十八年四
      月前並未任職於台南長河公司及上訴人公司，僅係掛名董事之情為真，則何以
      上訴人訴訟代理人不親自或命上訴人公司其他人員簽發支票，反大費周章命非
      公司員工之訴外人周淑芬使用前開公司大小章簽發支票後，再由上訴人訴訟代
      理人加以審核？且訴外人周淑芬又何須將其私人借貸之系爭十五萬一千元，用
      於與其無利害關係之台南長河公司？此在在均與常情不符。再者，訴外人周淑
      芬既除身為上訴人公司董事外，尚擔任台南長河公司董事，且此二家公司均由
      林亨恆任職董事長、訴外人周淑芬擔任董事之情，有前開上訴人公司及台南長
      河公司變更登記事項卡附於本院卷可稽，故若謂同樣身為上訴人公司及台南長
      河公司名義董事之訴外人周淑芬，確如上訴人所稱無權代表上訴人公司向訴外
      人周信良借款，然卻能代表組成成員（指公司董事長、董事、股東）與上訴人
      公司相類之台南長河公司向他人借款，實難令人想像，是足認訴外人周淑芬證
      稱上訴人公司帳務均係由其處理，且其借款之事均曾告知上訴人訴訟代理人等
      語為真，且據之自堪認訴外人周淑芬為處理上訴人公司財務問題所為之借貸關
      係，業已得上訴人事實上之授權，故上訴人辯稱訴外人周淑芬非上訴人公司之
      代表人又未經授權，自無權以上訴人公司名義向他人借款等語，並無可取。
    4.又訴外人周淑芬向訴外人周信良所借得之系爭十五萬一千元，因上訴人公司自
      八十七年八月五日就發不出員工薪資，同月八日又發生退票情事，故訴外人周
      淑芬前開所借之款項乃用以贖回上訴人公司之退票，其中四萬八千元現金係用
      以贖回訴外人保力達公司之退票，另六千多元則用以贖回訴外人花王公司之退
      票，亦經證人周淑芬於原審證述甚詳（見原審卷九十年十二月十日言詞辯論筆
      錄、本院卷附勘驗筆錄，本院九十一年十月十七日言詞辯論筆錄），核與台灣
      銀行大昌分行九十一年一月二十五日銀昌營字第○九一Ｂ六○○六八三一號函
      附之上訴人公司退票情形明細表上所載上訴人公司於八十七年八月十日分別有
      二筆金額各為六千二百五十九元、四萬八千元之退票，另上訴人自八十七年八
      月十日至九十年五月十六日止共遭退票四十六張大致相符。至上訴人固辯稱贖
      回退票註銷紀錄，一張須花費三百五十元，應無人會花這筆錢云云，惟贖回退
      票一張縱令確須花費三百五十元，惟退票紀錄經註銷後，支票用戶之債信即將
      因無此一不良紀錄，而大幅提升，故花費三百五十元贖回一張退票，並非不可
      想像或與常情有違，是上訴人此部分所辯，亦無可採。
    5.至訴外人周淑芬與周信良就其間之借貸關係所述雖稍有出入，惟因渠二人乃至
      親之兄妹關係，且自八十七年間至九十年間，訴外人周淑芬乃陸陸續續向訴外
      人周信良借款，故渠二人就借貸款項、時間等細節，未為如一般私人間借貸之
      詳細記憶或書面記載，要與常理無違，是自難僅據渠等之證詞未能完全一致，
      或渠等之記憶有所模糊，即遽認渠等之證言毫無可採，而為被上訴人不利之認
      定，附此敘明。
    綜上，系爭十五萬一千元之借款，係訴外人周淑芬以上訴人公司名義向訴外人周
    信良借得，而訴外人周淑芬為處理上訴人公司財務問題所為之借貸關係，又可認
    已得上訴人事實上之授權，再訴外人周淑芬向訴外人周信良借用之系爭十五萬一
    千元，訴外人周淑芬又係用於贖回上訴人公司之退票，則上訴人當應負借款人之
    還款義務，自不待言。
四、按稱消費借貸者，謂當事人一方移轉金錢或其他代替物之所有權於他方，而約定
    他方以種類、品質、數量相同之物返還之契約。又債權人得將債權讓與於第三人
    。民法第四百七十四條第一項、第二百九十四條第一項分別定有明文。系爭十五
    萬一千元係訴外人周淑芬代表上訴人公司向訴外人周信良所借，且訴外人周淑芬
    確實有權代表上訴人公司向訴外人周信良為此借款行為，上訴人而應負借款人之
    還款責任，上訴人又自被上訴人於受讓訴外人周信良對上訴人之系爭借款債權後
    ，業以高雄郵局第三一二八號存證信函將該債權讓與之事通知上訴人，既均如上
    述，則被上訴人本於消費借貸及債權讓與之法律關係請求上訴人給付借款本金十
    五萬一千元，及自九十年十一月一日（即起訴狀繕本送達上訴人之翌日）起至清
    償日止，按年息百分之五計算之遲延利息，即有理由，應予准許。原審判決引用
    未載明上訴人有退票記錄之台灣銀行大昌分行九十年十二月二十五日（九○）銀
    昌營字第○六一七六—一號函附之上訴人公司支票存款帳戶資金往來明細表為認
    定上訴人公司自八十七年七、八月間確屢有退票記錄之依據，理由雖屬不當，然
    其結論並無違誤，是上訴意旨指摘原判決不當，求予廢棄改判，為無理由，應予
    駁回。
五、上訴人聲請本院函調訴外人周信良自八十七年八月十日起至九十一年一月十四日
    止，所有銀行帳戶進出資料，及向訴外人慶豐銀行三民分行查證系爭十五萬一千
    元係用於支付訴外人台南長河公司之支票，然因上訴人確曾經由訴外人周淑芬向
    訴外人周信良借用系爭十五萬一千元，業經本院認定如上，且客戶用於支付票款
    之金錢來源，因與銀行並無關係，故銀行並無予以查證並予記載之必要，乃眾所
    週知之事，是上訴人此部分之請求，本院認無再予調查之必要；又兩造其餘主張
    陳述及所提之證據，因本件事證已臻明確，且核與判決結果無影響，爰亦不再逐
    一予以論述，附此敘明。
六、結論：本件上訴為無理由，依民事訴訟法第四百三十六條之一第三項、第四百四
    十九條第二項、第七十八條，判決如主文。
中      華      民      國    九十二    年      二      月    二十五    日
                              臺灣高雄地方法院民事第五庭
~B審判長法官  黃蕙芳
~B法      官  鍾素鳳
~B法      官  徐美麗
右為正本係照原本作成。
本判決不得上訴。
中      華      民      國    九十二    年      二      月    二十五    日
~B法院書記官  楊明月


司法院資訊處製作；財團法人民間司法改革基金會備份。
